【裁判字號】    99,台上,4057
【裁判日期】    990630
【裁判案由】    偽造文書
【裁判全文】
最高法院刑事判決            九十九年度台上字第四０五七號
上  訴  人  台灣高等法院高雄分院檢察署檢察官
被      告  甲○○
上列上訴人因被告偽造文書案件，不服台灣高等法院高雄分院中
華民國九十七年七月十八日第二審判決（九十七年度上訴字第七
六九號，起訴案號：台灣高雄地方法院檢察署九十五年度偵字第
二六一四０號），提起上訴，本院判決如下：
    主  文
原判決撤銷，發回台灣高等法院高雄分院。
    理  由
本件原判決以公訴意旨略稱：被告甲○○係設於高雄市高雄加工
出口區○○街六號「隆磐科技股份有限公司」（下稱隆磐公司）
之董事長，因隆磐公司於民國九十四年七月間發生財務危機，急
需資金週轉，故透過案外人白錦輝、余金寶之介紹，力邀「文程
興業股份有限公司」（下稱文程公司）負責人沈雅臻（業經原審
判處罪刑確定）投資入股隆磐公司，沈雅臻乃商得友人翁慶鈞之
同意後，委由翁慶鈞擔任隆磐公司名義上之董事長。被告及沈雅
臻均明知隆磐公司實際上並未於九十五年一月四日上午十時三十
分許，在該公司會議室，由該公司監察人丙○○擔任主席召開股
東臨時會議，討論原董事長即被告、董事莊漢源等人之請辭案，
並決議由被告及呂桂擔任董事；亦未於同日下午二時三十分許，
在隆磐公司會議室，由法人股東英屬維京群島商嘉德投資管理有
限公司（下稱嘉德公司）以指派書指派之法人代表董事翁慶鈞擔
任主席，由被告擔任紀錄，決議由翁慶鈞為董事長，對外代表隆
磐公司。竟基於共同行使偽造私文書之犯意聯絡，由被告提供不
實之隆磐公司申請變更負責人議事內容等相關資料予沈雅臻，沈
雅臻再委由不知情之翰智聯合會計師事務所（設於台北市○○○
路○段九十一號四樓）工商登記部經理李堅城，依被告所提供之
資料繕打製作不實之「隆磐科技股份有限公司股東臨時會議事錄
」、「隆磐科技股份有限公司董事會議事錄」「隆磐科技股份有
限公司董事會簽到簿」、「董事願任同意書」、「董事長願任同
意書」及嘉德公司指派翁慶鈞為法人股東代表董事之「指派書」
等資料後，再由沈雅臻將上開業已記載不實內容惟尚未簽署之資
料交予被告、呂桂及翁慶鈞等人，由被告、呂桂在「董事會簽到
簿」上，另由沈雅臻代翁慶鈞在「董事會簽到簿」、「董事長願
任同意書」、「董事願任同意書」等相關欄位上簽名，再由被告
於九十五年一月初某日，在某不詳地點，委由不詳之人偽刻丙○
○之印章、「英屬維京群島商嘉德投資管理有限公司」之公司章
及嘉德公司法人股東負責人「乙○○」之小章（下稱嘉德公司大
小章）後一併交予沈雅臻，沈雅臻隨後將白錦輝在九十五年一月
間某日所交付之隆磐公司大小章（該公司大小章係白錦輝於九十
四年十二月間，在隆磐公司向被告所拿取），及被告所交付之嘉
德公司大小章暨丙○○之印章，一併交由李堅城用印，李堅城先
於上開「股東臨時會議事錄」、「董事會議事錄」之「公司印章
欄」蓋上隆磐公司之公司章，及於股東臨時會議事錄「主席印章
」欄上蓋用丙○○之印章，在董事會議事錄「主席印章」欄上及
「董事會簽到簿」上蓋用翁慶鈞之印章，表示隆磐公司股東會、
董事會確有於上開時、地召開，而丙○○確有擔任股東臨時會之
主席，且翁慶鈞於董事會中被推選為董事長；復於上開「指派書
」上蓋用嘉德公司之大小章，表示嘉德公司確有指派翁慶鈞擔任
隆磐公司之法人股東（董事）代表，再於上開「股東臨時會議事
錄」、「董事會議事錄」、「董事會簽到簿」、「董事長願任同
意書」、「董事願任同意書」等文件上，蓋上隆磐公司之公司章
後，復由沈雅臻於九十五年一月十二日委託李堅城，將「公司登
記申請書」、「公司變更登記表」等文件送至經濟部加工出口區
管理處申請變更登記而行使之，致隆磐公司之董事長變更為翁慶
鈞，董事則變為被告、呂桂，均足以生損害於主管機關對公司負
責人管理、變更之正確性及丙○○、嘉德公司。因認被告涉犯刑
法第二百十六條、第二百十條之行使偽造私文書罪嫌等情。經審
理結果，認不能證明被告犯罪，因而撤銷第一審之科刑判決，改
判諭知被告無罪，固非無見。
惟查審理事實之法院對於被告有利、不利之證據應一律注意，詳
為調查，綜合全案證據資料，本於經驗法則以定其取捨，並將取
捨證據及得心證之理由於判決內詳為說明，如援引有利於被告之
證據而為被告有利之認定，對於不利之證據不能證明被告犯罪而
為不足採取之理由，並未予說明，均難謂於法無違。又共同正犯
之成立，祇須具有犯意之聯絡、行為之分擔，既不問犯罪動機起
於何人，亦不必每一階段犯行，均經參與；共同實行犯罪行為之
人，在合同意思範圍內，各自分擔犯罪行為之一部，相互利用他
人之行為，以達其犯罪之目的者，即應對於全部所發生之結果，
共同負責。被告於九十四年十二月底，將隆磐公司之大小章交給
白錦輝，由白錦輝轉交予沈雅臻，其目的即是要變更隆磐公司之
負責人等情，業據白錦輝於偵查及第一審審理時證稱在卷（見他
字第五三二六號卷第十七頁、第一審卷第一五五頁）。而卷附「
董事會簽到簿」、「董事願任同意書」、「董事辭職書」及委託
翰智聯合會計師事務所代辦董事（董事長）補選變更登記之「委
託書」上，關於被告之簽名確係被告親自所為等情，亦據被告於
偵查及第一審審理時坦承在卷（見他字第五三二六號卷第十四頁
、第一審卷第二十七頁）。被告於法務部調查局高雄市調查處（
下稱高雄市調處）及偵查中雖辯稱：伊在「董事會簽到簿」上簽
名時完全係空白表格，僅有「職稱」、「姓名」、「簽名」、「
備考」等欄位，其餘如「會議名稱」、「開會日期」、「出席人
員」等都完全沒有列印上去，而「董事願任同意書」、「董事辭
職書」及上開「委託書」，亦是同樣情形，伊簽名時上面都沒有
字，只有表格，伊僅在其上簽名，其餘均遭套用云云（見高雄市
調處案卷第三頁，他字第五三二六號卷第十四、十五頁）。然依
李堅城於高雄市調處、偵查及第一審審理時證稱：上開簽到簿表
格是由伊製作，當時伊傳真給沈雅臻時，已列有「董事會簽到簿
」、「會議名稱：隆磐科技股份有限公司董事會議」、「開會日
期：九十五年一月日（日期係空白）下午二時三十分」、「出席
人員：董事長翁慶鈞、董事呂桂、董事甲○○」等資料，而上開
委託書亦有文字及日期，並非空白等語（見高雄市調處卷第三十
七頁反面，他字第五三二六號卷第十五頁，第一審卷第一四八至
一五０頁），並提出該「委託書原本」經第一審勘驗後，留存影
本在卷可查（見第一審卷第一六一頁），倘若非虛，被告上開所
辯其僅在空白表格上簽名云云，似為卸責之詞，不足憑採。而上
開「董事會簽到簿」上既已載明「會議名稱」、「開會日期」、
「出席人員」等資料，且該「委託書」上亦表明「茲委託翰智聯
合會計師事務所代為向有關主管機關辦理本公司董事（董事長）
補選相關變更登記……（委託日期）九十五年一月三日」等語；
再參以被告於第一審審理時亦坦承：伊跟余金寶、白錦輝談，他
們說要投資新台幣（下同）二億元，叫伊把資料先準備好，他們
就把資料拿給伊，伊在簽這些文件時知道要改選董事等語（見第
一審卷第一一一頁）。則被告既知簽署上開文件資料，係為辦理
改選董事（董事長），竟於未依法召開股東臨時會及董事會之情
形下，即在上開文件資料上簽名，且於九十五年一月三日在委託
翰智聯合會計師事務所代為向有關主管機關辦理公司董事（董事
長）補選相關變更登記之委託書上簽名後，將上開文件資料及委
託書交由沈雅臻委請翰智聯合會計師事務所辦理公司變更董事（
董事長）登記。縱如原判決所認定偽造嘉德公司上開指派書、偽
刻並盜蓋嘉德公司之大小印章及丙○○之印章、暨偽造九十五年
一月四日隆磐公司股東臨時會議事錄等行為，均係沈雅臻所主導
，惟被告既配合簽署上開文件及委託書，則其對沈雅臻嗣後行使
偽造私文書之行為，能否謂完全不知情，被告上開行為是否係與
沈雅臻具有行使偽造私文書之犯意聯絡，由其分擔犯罪行為之一
部分，以配合沈雅臻完成行使偽造私文書之目的，即非無研求之
餘地。至被告於第一審審理時辯稱：伊雖簽署上開文件資料，但
是事後還是要召開合法程序，當時伊有跟余金寶、白錦輝說伊要
召開股東會，但是須在一個月前通知股東，伊會先在「董事會簽
到簿」上簽名，是因為公司發生跳票，需要資金進來，他們說要
這樣配合，所以伊才先將這些文件簽好，讓他們安心，因為他們
是大股東投資二億元云云（見第一審卷第二十七、一一一頁），
然依丙○○於第一審審理時證稱：伊於九十五年一月份出國前，
被告並沒有對伊說要召開股東會來改選董事，同月十一日回國後
，也沒有對伊說要補開股東會，僅直接告訴伊說公司有辦理變更
登記，但沒有告訴伊新的董事長是誰，被告於言談中並沒有透露
出反對變更的意思，因為伊回國時，變更登記已成為事實等語（
見第一審卷第一一九、一二０頁），如果無訛，則被告上開所辯
：伊簽署上開文件資料，係為讓余金寶、白錦輝安心，嗣後還要
依法召開股東會甚或董事會云云，即非無疑。原判決就上開不利
於被告之證據未予採納，並未說明理由，且未調查、釐清被告是
否與沈雅臻具有行使偽造私文書之犯意聯絡，並各自分擔部分之
犯罪行為，而應成立共同正犯，自有判決理由不備併調查未盡之
違誤。上訴意旨指摘原判決違法，尚非全無理由，應認有發回更
審之原因。
據上論結，應依刑事訴訟法第三百九十七條、第四百零一條，判
決如主文。
中    華    民    國  九十九  年    六    月   三十   日
                      最高法院刑事第十三庭
                          審判長法官  賴  忠  星
                                法官  呂  丹  玉
                                法官  吳      燦
                                法官  蔡  名  曜
                                法官  葉  麗  霞
本件正本證明與原本無異
                                      書  記  官
中    華    民    國  九十九  年    七    月    七    日
                                                      V

司法院資訊處製作；財團法人民間司法改革基金會備份。
